【裁判字號】    99,交抗,130
【裁判日期】    990730
【裁判案由】    聲明異議
【裁判全文】
臺灣高等法院臺南分院交通事件裁定     99年度交抗字第130號
抗  告  人
即受處分人    甲○○
上列抗告人因違反道路交通管理處罰條例案件，不服臺灣嘉義地
方法院中華民國99年5月31日裁定（99年度交聲字第240號），提
起抗告，本院裁定如下：
    主文
抗告駁回。
    理  由
一、抗告意旨略以：抗告人即受處分人（下稱抗告人）於民國97
    年11月24日15時許，因酒後騎乘機車於嘉義縣布袋鎮台17縣
    發生車禍，因傷及腦部，開刀後並於加護病房觀察治療，後
    康復出院，惟出院後食宿均需母親及家人協助，然因車禍當
    時亦有違反道路交通管理處罰條例，經臺灣嘉義地方法院檢
    察署檢察官（抗告人誤植為臺灣嘉義地方法院）於98年6月
    15 日為緩起訴處分，命抗告人給付被害人保護協會臺灣嘉
    義分會罰金新台幣（下同）1萬元，此罰金亦由家人支付，
    之後接獲仍須繳納罰鍰（抗告人誤植為罰金）35000元，此
    罰鍰金額龐大，懇請鈞院能予以減少罰款等語。
二、原處分意旨略以：抗告人甲○○於民國97年11月24日15 時
    36分許，於酒後騎乘車牌號碼XT5- 108號重型機車，在嘉義
    縣布袋鎮○○○○○路134.7公里處，經警實施吐氣酒精濃度
    檢測，發現所含酒精濃度高達每公升0.55毫克以上，超過規
    定標準，複查仍認前揭違規情事屬實，遂於99年4月29日依
    道路交通管理處罰條例第35條第1項第1款及違反道路交通管
    理事件統一裁罰基準及處理細則等規定，以嘉監裁字第裁
    70-L00000000號裁決書，裁處抗告人罰鍰45,000元，吊扣駕
    駛執照12個月，並依同條例第24條第1項第2款施以道路交通
    安全講習等語。
三、原裁定意旨略以：
(一)本件抗告人於上揭時、地，酒後騎乘重型機車，經檢測吐氣
    酒精濃度高達每公升0.55毫克以上，超過規定標準，就涉犯
    刑法第185條之3犯行部分，業經臺灣嘉義地方法院檢察署檢
    察官於98年4月10日緩起訴處分確定在案，並經抗告人人坦
    認在卷，是抗告人飲用酒類後騎乘重型機車，經測得呼氣酒
    精濃度高達每公升0.55毫克以上，超過規定標準等事實，應
    堪認定。又前揭緩起訴處分，緩起訴期間為1年，抗告人應
    書立悔過書並於緩起訴處分確定後3個月內，支付犯罪被害
    人保護協會臺灣嘉義分會1萬元，抗告人於98年6月15日已為
    給付，緩起訴處分於99年4月9日屆滿，緩起訴處分未經撤銷
    ，經依職權調閱臺灣嘉義地方法院檢察署98年度緩字第337
    號緩起訴執行卷宗（含98年度偵字第1758號偵查卷宗）核屬
    無誤。從而，抗告人酒後駕車之行為同時觸犯刑法及違反行
    政法上義務，並經檢察官緩起訴處分確定，揆諸前揭說明，
    裁處罰鍰部分自無從再適用行政罰之必要。另受處分人所支
    付之緩起訴處分金，未達道路交通管理處罰條例第92條第3
    項所定最低罰鍰基準規定者，依該條例第35條第8項之規定
    ，即須補繳不足最低罰鍰之部分，始為適法，參諸違反道路
    交通管理事件統一裁罰基準表之規定，對於駕駛人駕駛機器
    腳踏車，而其吐氣所含酒精濃度超過每公升0.55毫克以上者
    ，其最低應納罰鍰之數額為45,000元，故受處分人已支付之
    緩起訴處分金未逾處罰條例第92條第3項所訂最低罰鍰基準
    規定，是故本件受處分人行政罰罰鍰就酒駕違規行為部分，
    應於扣除上開10,000元後，處以35,000元罰鍰，要屬無疑。
    綜上所述，原處分機關就本件裁決僅能裁處罰鍰35,000 元
    ，逾此部分之行政裁罰，顯有未洽，應撤銷原處分逾罰鍰
    35,000元部分，並就撤銷部分為抗告人不罰之諭知，以資適
    法，而抗告人尚須補繳不足最低罰鍰之35,000元，抗告人就
    此部分所為之異議，並無理由，應予駁回。
四、按汽車駕駛人飲用酒類後其吐氣所含酒精濃度超過每公升0.
    25毫克（MG/L）者，不得駕車；汽車駕駛人，駕駛汽車經測
    試檢定有酒精濃度超過規定標準之情形者，處新台幣15,000
    元以上60,000萬元以下罰鍰，並當場移置保管該汽車及吊扣
    其駕駛執照1年；因而肇事致人受傷者，並吊扣其駕駛執照2
    年；致人重傷或死亡者，吊銷其駕駛執照，並不得再考領，
    道路交通安全規則第114條第2款、道路交通管理處罰條例第
    35條第1項第1款分別定有明文。
五、經查：
(一)按95年2月5日生效之行政罰法第26條第1項規定，一行為同
    時觸犯刑事法律及違反行政法上義務規定者，依刑事法律處
    罰之。但其行為應處以其他種類行政罰或得沒入之物而未經
    法院宣告沒收者，亦得裁處之。究其立法目的，一行為同時
    觸犯刑事法律及違反行政法上義務規定時，由於刑罰與行政
    罰同屬對不法行為之制裁，而刑罰之懲罰作用較強，故依刑
    事法律處罰，即足資警惕時，實無一事二罰再處行政罰之必
    要，且刑事法律處罰，由法院依法定程序為之，較符合正當
    法律秩序，應予優先適用，但罰鍰以外之沒入或其他種類行
    政罰，因兼具維護公共秩序之作用，為達行政目的，行政機
    關仍得併予裁處。
(二)關於緩起訴處分是否屬於行政罰法第26條第1項所規定之依
    刑事法律處罰？又是否係屬同法條第2項規定之「不起訴處
    分」一節；查我國關於不起訴處分與緩起訴處分之規定，多
    見於刑事訴訟法，於該法法例之用語，均個別明列之，如刑
    事訴訟法第255條第1項、第259條、第260條均屬之；易言之
    ，在我國刑事訴訟法之體例上，並無將「不起訴處分」一詞
    包含「緩起訴處分」之情形。再依我國刑事訴訟法第253條
    之1規定，有關緩起訴處分，需具備(1)犯罪嫌疑充足，(2)
    斟酌刑法第五十七條所列事項，(3)為公共利益之維護，(4)
    以緩起訴為適當者（即適當性）等要件；尚與不起訴處分之
    要件有間；因之，倘認行政罰法第26條第2項規定之「不起
    訴處分」包含「緩起訴處分」之情形，是否已逾文義解釋之
    範圍，實有疑問。再者，關於緩起訴處分之要件、裁量之基
    準，與不起訴處分相較，均多有不同，至多應僅得視緩起訴
    處分為暫緩起訴之處分，而非不起訴處分。另緩起訴處分所
    定緩起訴期間期滿後，該緩起訴處分將發生禁止對已為緩起
    訴處分之同一犯罪事實再行起訴之效力，即所謂「緩起訴處
    分之實質確定力」（最高法院94年台非字第215號判例參照
    ），故檢察官所為對於受處分人之緩起訴處分，實已產生實
    質刑罰之效果。另行政罰法第26條第2項之規定既未明文包
    含「緩起訴處分」之類型，而對於人民不利益之規定本不得
    任意加以擴張其適用，自不宜逕認行政罰法第26條第2項規
    定於經緩起訴處分之情形亦有適用，始為允當，並符其立法
    理由。
(三)再查，檢察官依刑事訴訟法第253條之2第1項第4款規定為緩
    起訴處分，命被告向公益團體捐款者，被告係履行檢察官為
    緩起訴處分命令，性質上自屬處分金；且依刑事訴訟法第25
    3條之2第2項規定命被告捐款之金錢給付命令，並得為民事
    強制執行名義。是檢察官命令被告為捐款之金錢給付，此等
    命令雖非刑罰，但仍是一種特殊的處遇措施，會產生未經裁
    判即生終局處理案件之實質效果，亦即性質上已係實質的制
    裁，造成被告財產減少的影響，其捐款解釋上應屬道路交通
    管理處罰條例第35條第8項所規定之罰金，被告即係履行檢
    察官為緩起訴處分命令，與受刑事處罰無異。且行政罰法第
    26條第1項僅規定「依刑事法律處罰之」，並未明定應依刑
    法第33條、第34條所定主從刑罰之種類科罰，檢察官命令被
    告捐款之金錢給付即係依刑事訴訟法第253條之2第1項第4款
    規定所為，自與行政罰法第26條第1項「依刑事法律處罰之
    」之規定，尚無扞格之處。
(四)本件抗告人於民國97年11月24日15時36分許，於酒後騎乘車
    牌號碼XT5-108號重型機車，在嘉義縣布袋鎮○○○○○路
    134.7公里處，因酒後駕車經警實施吐氣酒精濃度檢測，測
    得其呼氣中酒精濃度高達高達每公升0.55毫克以上，超過規
    定標準，超過標準值為每公升0.25毫克（MG/L），業據抗告
    人供承不諱，並有嘉義縣警察局舉發違反道路交通管理事件
    通知單在卷可憑，故抗告人酒後於上開時地駕駛小客車，經
    警測試檢定有酒精濃度超過規定標準之事實，堪以認定。又
    抗告人上開酒後駕車行為所涉之公共危險刑事案件，業據移
    送臺灣嘉義地方法院檢察署經檢察官以98年度緩字第337 號
    （含98年度偵字第1758號偵查卷）命抗告人向公益團體支付
    10,000元而予以緩起訴處分並經確定在案，此部分事實均可
    認定。從而，原處分機關對受處分人之酒駕行為除依行政罰
    法第26條第1項但書得處以其他種類行政罰外，應不得再依
    違反道路交通管理處罰條例之相關規定另為裁處罰鍰之處罰
    。
六、綜上所述，本件抗告人於前揭時、地酒後駕車，其呼氣所含
    酒精濃度經檢測超過規定標準行為，係一行為同時觸犯刑事
    法律及違反行政法上義務規定，同一行為觸犯刑法第185 條
    之3之刑事罪嫌，既經檢察官為緩起訴處分，並應依緩起訴
    處分內容向公益團體支付1萬元，已如前述。揆之前揭意旨
    ，原處分機關對異議人之酒駕行為，除依行政罰法第26條第
    1 項但書得處以其他種類行政罰外，應不得再為與刑罰相類
    之處分。且本件異議人之緩起訴處分業於99年4月9日屆滿，
    緩起訴處分未經撤銷已如前述。從而，原裁定以原處分於緩
    起訴處分確定後未經撤銷，就同一行為，又依道路交通管理
    處罰條例第35條第1項第1款規定裁處罰鍰45,000元，就已捐
    款數額1萬元部分，認已違反一事不二罰規定，則依道路交
    通管理處罰條例第35條第8項之規定，抗告人僅須補繳不足
    最低罰鍰之部分即35000元，因而撤銷原處分關於裁處抗告
    人罰鍰超過35,000元部分，並為不罰之諭知，經核並無不當
    ，抗告人以其無力繳納提起抗告，為無理由，應予駁回。
七、據上論結，應依道路交通案件處理辦法第26條，刑事訴訟法
    第412條，裁定如主文。
中    華    民    國    99    年     7    月    30    日
                  刑事第四庭    審判長法  官  吳志誠
                                      法  官  彭喜有
                                      法  官  羅心芳
以上正本證明與原本無異。
不得再抗告。
                                      書記官  蔡振豐
中    華    民    國    99    年     7    月    30    日

司法院資訊處製作；財團法人民間司法改革基金會備份。
